【裁判字號】    97,訴,2324
【裁判日期】    980205
【裁判案由】    水污染防治法
【裁判全文】
臺北高等行政法院判決
                                      97年度訴字第2324號
                              .
原      告  嘉慶環保設備有限公司
代  表  人  甲○○（董事）
被      告  臺北縣政府環境保護局
代  表  人  鄧家基（局長）
訴訟代理人  丙○○
            丁○○
            乙○○兼送達代收.
上列當事人間因水污染防治法事件，原告不服臺北縣政府中華民
國97年8 月4 日北府訴決字第0970371847號訴願決定，提起行政
訴訟。本院判決如下：
    主  文
原告之訴駁回。
訴訟費用由原告負擔。
    事  實
一、事實概要：
    緣原告從事土石加工業，被告人員於民國（下同）97年2 月
    20日上午9 時20分許前往原告設置之「土石方資源堆置場」
    稽查，發現原告廠區內廢污水未經處理，逕行排放至地面水
    體，經稽查人員採取水樣檢驗，檢驗結果：pH值10 .2 （放
    流水標準6.0 ～9.0 ）、懸浮固體890mg/L （放流水標準50
    mg/L），超過放流水標準達17.8倍以上，不符合放流水標準
    所定限值，係屬嚴重污染事件，被告認原告同時違反水污染
    防治法第7 條第1 項、第14條第1 項規定，按一事不二罰原
    則，依同法第40條第1 款之規定處原告新臺幣（下同）30萬
    元罰鍰。原告不服，提起訴願遭決定駁回，遂提起本件行政
    訴訟。
二、兩造聲明：
    (一)原告聲明求為判決：1.訴願決定及原處分均撤銷。
                        2.訴訟費用由被告負擔。
    (二)被告聲明求為判決：1.駁回原告之訴。
                        2.訴訟費用由原告負擔。
三、兩造之爭點：
    (一)本案爭執點如下：
      1.原告主張板橋地檢署曾經到土資場開挖，跟本案是否有
        因果關係？
      2.本件稽查採樣口是否在場區？
      3.原告主張稽查時未會同原告公司人員，是否影響原處分
        的成立？
    (二)原告主張之理由：
      1.經查97年2 月20日被告派員至原告所屬之「板橋土資場
        」進行稽查時，場區早已呈現停工狀態，該場正處於無
        人管理狀態，設備亦無人操作。且該土資場前經板橋地
        檢署對於該場區進行開挖，導致場區土石散落，地面泥
        水四溢情形嚴重。故被告所指原告違反水污染防治法第
        14條第1 項之規定，逕自排放廢（污）水於地面之情事
        ，實非原告所為。再查被告前配合板橋地檢署對於場區
        進行開挖之人員，為抽取場區因開挖所造成之積水，竟
        以抽水馬達接管逕自排放泥水於地面而溢出場區外（詳
        附件一）。此等情事亦為被告所明知，是被告既明知該
        土資場業已停業，竟仍予以裁處，實令原告無法信服。
      2.被告所指原告違反水污染防治法第7 條第1 項之規定，
        經查，採水竟以抽水馬達接管逕自排放泥水於地面而溢
        出場區外（詳附件一）。此等情事，若亦歸責原告，實
        令原告無法信服。按原告採水送驗之排放口，係位於板
        橋市光復抽水站前環河路兩側排水箱涵匯集之公共排放
        口（詳附件二）。此公共排放口為環河路地表水經由兩
        側排水箱涵再匯集排放之用，且該路段正進行高架快速
        道路之公共工程，施工廢土堆積於路面，造成地表蓄積
        灰塵及泥水。故被告所指該公共排放口未符合流放水標
        準，歸責原告所為，亦令原告難以接受。
      3.被告於97年12月23日準備程序時表示原告所屬之「板橋
        土資場」於97年2 月20日受稽查當日，該土資場仍在作
        業，見當日準備程序筆錄如下：「法官：你們97年2 月
        20日稽查時，現場是否屬於停工的狀態？被告訴代：我
        們認為還有在作業，因為當天沒有下雨，但一直有水流
        出來，如果沒有作業不可能一直持續有水流出來。」。
        惟查，被告於稽查當日之稽查紀錄表，其中稽查情形欄
        第二項明顯記載「稽查時，該址為土石加工場，現場未
        作業…另業者已將排放口封閉，廢水未再流入地面水體
        」。另業者意見陳述欄則記載「1.貴局所指逕行排入地
        面之廢水，係97年1 月31日縣府配合檢察官於本場開挖
        地面所形成之下陷處，本場靜待縣府指示復原。2.97年
        1 月31日前並無上述下陷情事發生，可循以往稽查紀錄
        查證」。
      4.基於上述事實，被告人員於稽查時，因確知現場並無人
        員操作機具之作業情形，始於稽查紀錄上記載「現場未
        作業」，然被告於庭訊時，竟又表示稽查時現場還有在
        作業，前後顯然矛盾。又被告於稽查時已明知原告已將
        排放口封閉，故於稽查紀錄表上載明「…排放口封閉，
        廢水未再流入地面水體」，被告既明知原告已封閉排放
        口，廢水已未再流入地面水體，竟以板橋地檢署於稽查
        期日稍前開挖土資場所造成下陷處之污水為採樣水體，
        並遽指原告排放廢污水，似顯刁難。
      5.基上所述，場區正係停工狀態，且設備無人操作，被告
        前往採樣時，未有原告之人員會同檢測，亦無簽署相關
        稽查紀錄文件，被告遽於進行處分，實有不當損害人民
        權益之嫌，為此爰提本訴，敬請鈞院鑒核，賜准判決如
        訴之聲明，以維民益，實感高德。
    (三)被告主張之理由：
      1.原告所提理由一、「經查97年2 月20日被告機關派員至
        原告所屬之『板橋土資場』進行稽查時，場區早已呈現
        停工狀態，該場正處於無人管理狀態，設備亦無人操作
        。且該土資場前經板橋地檢署對於該場區進行開挖，導
        致場區土石散落，地面泥水四溢情形嚴重。故被告機關
        所指原告違反水污染防治法第14條第1 項之規定，逕自
        排放廢（污）水於地面水體之情事，實非原告所為。…
        。」，針對原告所述，被告答辯如下：依據「水污染防
        治措施及檢測申報管理辦法」第12條規定：「廢（污）
        水（前）處理設施應具備足夠之功能及設備，其規定如
        下：一、在最大產能或服務規模下處理廢（污）水，均
        能使處理後之廢（污）水符合本法及其相關規定。但排
        入污水下水道系統者，應符合下水道法之規定。二、能
        處理生產或服務設施可預見之異常作業或暴雨突增之水
        量負荷。…」。故原告本應善盡管理人之責任，妥善管
        理場區內各種狀況，以使其放流水排放符合放流水標準
        ，被告稽查人員於97年2 月20日前往被告所屬「板橋土
        資場」稽查時，場區內沉澱池之廢（污）水漫流至場區
        外，被告據以取樣告發，於法並不違誤。
      2.原告所提理由二、「被告機關所指原告違反水污染防治
        法第7條 第1 項之規定，經查原告採水送驗之排放口，
        係位於板橋市光復抽水站前環河路兩側排水箱涵匯集之
        公共排水口…」云云。針對被告所述，原告答辯如下：
        (1)按水污染防治法第7 條第1 項之規定：「事業、污水
          下水道系統或建築物污水處理設施，排放廢（污）水
          於地面水體者，應符合放流水標準。」，原告既有排
          放廢污水之情事，自當無法對於其排放水質未符合放
          流水標準情事免責。
        (2)原告取樣地點為被告所屬「板橋土資場」東北側圍籬
          外，與光復抽水站一牆之隔處（詳附件一所附照片）
          其水樣來自該場區排放，非原告所指公共排放口。本
          案稽查當時，係因原告所屬「板橋土資場」場區內沉
          澱池之廢污水未妥善收集，漫流排放於地面水體，此
          有稽查當時照片為證（詳附件一），而違反行政法上
          之義務，是原告所述，顯係誤解，併予指明。
        (3)原告所提所提三、「…被告機關前往採樣時，未有原
          告公司之人員會同檢測，亦無簽署相關稽查紀錄文件
          ，被告機關遽於進行處分，實有不當損害人民權益之
          嫌，…。」，依據行政院環境保護署89年5 月16日環
          署水字第0025098 號解釋函：「環保稽查人員執行稽
          查工作時，水污染防治法並無相關規定會同事業主採
          水查驗事宜；視情況所需，環保稽查人員可不會同事
          業主稽查並採取水樣。」，依據前述環保署解釋函內
          容所示，被告環保稽查人員執行稽查工作自無需會同
          原告配合執行至明，被告所為裁處並無違法或不當，
          故原告上述所述事情，係對法令之誤解，不足採憑。
      3.綜上所述原告所提起行政訴訟，顯無理由，請依法駁回
        其訴。
    理  由
一、按「本法所稱主管機關：在中央為行政院環境保護署；在直
    轄市為直轄市政府；在縣（市）為縣（市）政府。」、「事
    業、污水下水道系統或建築物污水處理設施，排放廢（污）
    水於地面水體者，應符合放流水標準。」、「事業排放廢（
    污）水於地面水體者，應向直轄市、縣（市）主管機關或中
    央主管機關委託之機關申請，經審查登記，發給排放許可證
    或簡易排放許可文件後，始得排放廢（污）水。」、「事業
    或污水下水道系統排放廢（污）水，違反第7 條第1 項或第
    8 條規定者，處新臺幣6 萬元以上60萬元以下罰鍰，並通知
    限期改善，屆期仍未完成改善者，按日連續處罰；情節重大
    者，得命其停工或停業；必要時，並得廢止其排放許可證、
    簡易排放許可文件或勒令歇業。」、「違反第14條第1 項，
    處新臺幣6 萬元以上60萬元以下罰鍰，並通知限期補正，屆
    期仍未補正者，按次處罰。」水污染防治法第3 條、第7 條
    第1 項、第14條第1 項、第40條第1 項及第45條第1 項分別
    定有明文。又台北縣政府96年8 月27日北府環一字第096005
    7950號公告：「主旨：公告委任本府環境保護局執行....水
    污染防治法....所規定之本府權限事項，並自96年8 月30日
    生效。」
二、本件原告從事土石加工業，被告所屬人員於97年2 月20 日
    上午9 時20分許前往原告設置之「土石方資源堆置場」稽查
    ，發現原告廠區內廢污水未經處理，逕行排放至地面水體，
    經稽查人員採取水樣檢驗，檢驗結果：pH值10 .2 （放流水
    標準6.0 ～9.0 ）、懸浮固體890mg/L （放流水標準50mg/L
    ），超過放流水標準達17.8倍以上，不符合放流水標準所定
    限值，係屬嚴重污染事件，被告認原告同時違反水污染防治
    法第7 條第1 項、第14條第1 項規定，按一事不二罰原則，
    依同法第40條第1 款之規定處原告30萬元罰鍰。原告不服，
    提起訴願遭決定駁回，遂提起本件行政訴訟。兩造分別為前
    揭事實欄之陳述，並對於下列事項不為爭執：(一)原告公司從
    事土石加工業，在板橋經營板橋土資場，未領有排放許可證
    。(二)被告稽查人員97年2 月20日上午9 點20分前往板橋土資
    場稽查。(三)稽查時，稽查人員由車道進入場區，請原告公司
    放下鐵鍊，進去後發現有一個沈澱池的水已經溢流到地面，
    沿著水路流到場區外的水溝。(四)被告採取水體送驗，氫離子
    濃度指數10.2，懸浮固體890m g/L，都超過放流水標準。而
    兩造主要爭執點厥為：(一)原告主張板橋地檢署曾經到土資場
    開挖，跟本案是否有因果關係？(二)本件稽查採樣口是否在場
    區？(三)原告主張稽查時未會同原告公司人員，是否影響原處
    分的成立？本院判斷如下。
三、查本件原告係設廠從事土石加工業者，為水污染防治法第2
    條第2 條第7 款所規定之「事業」，該公司於台北縣板橋市
    ○○路○ 段1 之3 號經營「板橋土資場」，未依水污染防治
    法第14條第1 項規定領有廢（污）水排放許可證，業為原告
    所自承，記明在卷（見本院卷第35頁）。被告稽查人員於97
    年2 月20日上午9 時20分蒞上該「板橋土資場」進行稽查，
    發現場區內沈澱池之廢（污）水漫流至場區外之地面水體，
    並經稽查人員採取水樣送請檢驗，檢驗結果：pH值10 .2 （
    放流水標準6.0 ～9.0 ）、懸浮固體890mg/L （放流水標準
    50 mg/L ），超過放流水標準達17.8倍以上，不符合放流水
    標準所定限值，此有水污染稽查紀錄（見原處分卷第1 頁）
    、現場採證照片（見原處分卷第4-7 之1 頁）、事業水污染
    稽查水樣送驗單（見原處分卷第2 頁）及廢（污）水檢驗報
    告（見原處分卷第3 頁）在卷可憑，原告違反水污染防治法
    第7 條第1 項、第14條第1 項規定事證明確，同時觸犯同法
    第40條第1 項及第45條第1 項所規定之罰責，被告本一事不
    二罰之原則，依同法第40條第1 項規定，衡酌行政院環保署
    訂頒違反水污染防治法嚴重污染案件罰鍰額度裁量基準之規
    定，裁處原告罰鍰30萬元，核無不合。
四、原告主張97年2 月20日被告機關派員至原告所屬之『板橋土
    資場』進行稽查時，場區早已呈現停工狀態，該場正處於無
    人管理狀態，設備亦無人操作。且該土資場前經板橋地檢署
    對於該場區進行開挖，導致場區土石散落，地面泥水四溢情
    形嚴重。故被告所指逕自排放廢（污）水於地面水體之情事
    ，實非原告所為云云。惟按「水污染防治措施及檢測申報管
    理辦法」第12條規定：「廢（污）水（前）處理設施應具備
    足夠之功能及設備，其規定如下：一、在最大產能或服務規
    模下處理廢（污）水，均能使處理後之廢（污）水符合本法
    及其相關規定。但排入污水下水道系統者，應符合下水道法
    之規定。二、能處理生產或服務設施可預見之異常作業或暴
    雨突增之水量負荷。…」從而，凡事業均應本其善盡管理人
    之責任，妥善管理事業場區內廢（污）水之處理，在未領有
    排放許可證前，力保其場區所產生之廢（污）水不得排放於
    地面水體，以及所排放於地面水體之廢（污）水應符合放流
    水標準；查被告稽查人員於97年2 月20日前往被告所屬「板
    橋土資場」稽查時，場區內沉澱池之廢（污）水漫流至場區
    外，業如前述，被告對於原告違反水污染防治法第7 條第1
    項及第14條第1 項之違規，取樣告發，核無不合。原告主張
    被告人員稽查時之現況係板橋地檢署進行開挖所致；惟未經
    提出任何積極證據以資其實，自屬難予採信；退而言之，縱
    如原告主張上開土資場曾經板橋地檢署進行開挖所導致，此
    乃司法偵查機關進行犯罪偵查之必要措施，原告基於上開場
    區經營者之立場，自應於板橋地檢署於97年1 月31日司法勘
    驗後，負有回復原狀，不使違反水污染防治法相關規定之義
    務。準此，原告此項主張，洵不足採。
五、原告主張被告稽查人員採水送驗之排放口，係位於板橋市光
    復抽水站前環河路兩側排水箱涵匯集之公共排水口云云。惟
    按水污染防治法第7 條第1 項之規定：「事業、污水下水道
    系統或建築物污水處理設施，排放廢（污）水於地面水體者
    ，應符合放流水標準。」查原告既未領有排放許可證，而有
    排放廢污水之情事，自已違反水污染防治法上開規定；次查
    原告取樣地點業經參與稽查之被告訴訟代理人丁○○於本院
    準備程序中陳述甚詳（見本院卷第36頁），且稽查紀錄上亦
    有繪圖，並明確記載採樣地點，該紀錄亦經原告在現場之實
    際負責人黃家訓簽名確認（見原處分卷第1 頁），足見採樣
    地點係位於原告所屬「板橋土資場」東北側圍籬外，與光復
    抽水站一牆之隔處（見原處分卷第6 號7 、7-1 ），且「業
    者已將排放口封閉，廢水未再流入地面水體」亦經記載明確
    於稽查紀錄，衡諸經驗法則，原告所封閉者必為被告稽查人
    員採樣之排放口，要無疑義，益證原告此項主張，要屬事後
    諉缺之詞，殊不足採。
六、原告主張被告稽查人員前往採樣時，未有原告公司之人員會
    同檢測，亦無簽署相關稽查紀錄文件，被告機關遽於進行處
    分，實有不當損害人民權益之嫌云云；惟按依據行政院環境
    保護署89年5 月16日環署水字第0025098 號解釋函：「環保
    稽查人員執行稽查工作時，水污染防治法並無相關規定會同
    事業主採水查驗事宜；視情況所需，環保稽查人員可不會同
    事業主稽查並採取水樣。」，依據前述環保署解釋函內容所
    示，被告環保稽查人員執行稽查工作自無需會同原告配合執
    行至明，原告此項主張，要無執為對其有利之論據，亦不足
    採。
七、綜合上述，本件原告起訴論旨均不足採，其所經營之板橋土
    資場既未領有排放許可證，而排放廢水於地面水體，且採取
    水樣送驗結果，呈pH值10 .2 （放流水標準6.0 ～9.0 ）、
    懸浮固體890mg/L （放流水標準50mg/L），超過放流水標準
    達17.8倍以上，不符合放流水標準所定限值，違反水污染防
    法第7 條第1 項、第14條第1 項規定事證明確，其同時違反
    同法第40條第1 項及第45條第1 項罰責，被告擇一，依同法
    第40條第1 項規定，並參酌裁量基準之規定，裁處原告罰鍰
    30萬元，並無違誤，訴願決定予以維持，亦無不合，原告徒
    執前詞及一己主觀見解，訴請撤銷，為無理由，應予駁回。
八、據上論結，本件原告之訴為無理由，爰依行政訴訟法第98條
    第1 項前段，判決如主文。
中    華    民    國    98    年     2   月      5    日
                     臺北高等行政法院第六庭
                               審判長法  官   闕  銘  富
                                     法  官   許  瑞  助
                                     法  官   陳  鴻  斌
上為正本係照原本作成。
如不服本判決，應於送達後20日內，向本院提出上訴狀並表明上
訴理由，如於本判決宣示後送達前提起上訴者，應於判決送達後
20日內補提上訴理由書（須按他造人數附繕本）。
中    華    民    國    98    年     2   月      5    日
                                     書記官   方  偉  皓


司法院資訊處製作；財團法人民間司法改革基金會備份。
